【裁判字號】    95,訴,734
【裁判日期】    951123
【裁判案由】    藥事法
【裁判全文】
臺灣板橋地方法院刑事判決               95年度訴字第734號
公  訴  人  臺灣板橋地方法院檢察署檢察官
被      告  甲○○  38歲民.
            庚○○
共      同
選任辯護人  乙○○  律師
            丁○○  律師
            己○○  律師
上列被告等因違反藥事法案件，經檢察官提起公訴（94年度偵字
第9493號），本院判決如下：
    主  文
甲○○、庚○○均無罪。
    理  由
一、本件公訴意旨略以：被告甲○○係百正研化有限公司（下稱
    百正公司）之負責人，被告庚○○為該公司經理，二人均明
    知「威而鋼類緣物」（sildenafil analogue） 係西藥，須
    向中央衛生主管機關行政院衛生署申請查驗登記取得藥品許
    可證，始得製造，其既未經申請領得上開藥品許可證，即屬
    偽藥，竟共同基於製造偽藥之犯意，先於民國（下同）九十
    二年間起，向中央生物科技股份有限公司（下稱中央公司）
    之丙○○（另行併案至臺灣高等法院臺中分院），購買摻有
    上開「威而鋼類緣物」西藥成分之偽藥原料「草本二五０」
    後，即利用該原料製造偽藥「三便寶」後販售予朱俊明所經
    營之買家樂公司，朱俊明再販售予朱吳佳蓉之好來得公司供
    其販售予下盤經銷商（朱俊明及朱吳佳蓉部分皆另為緩起訴
    處分）；被告甲○○及庚○○復基於同一犯意，利用上開偽
    藥原料「草本二五０」製成偽藥「快樂精靈」，並自行販售
    予不特定之下游經銷商。嗣經臺中市衛生局於93年4 月20日
    抽驗「三便寶」產品、臺北市政府衛生局於92年12月29日抽
    驗「快樂精靈」產品並送鑑驗後，始知上情，因認被告2 人
    均涉有藥事法第82條第1 項之製造偽藥罪嫌云云。
二、按「犯罪事實應依證據認定之，無證據不得認定犯罪事實」
    ，刑事訴訟法第154 條第2 項定有明文。
三、訊據被告甲○○、庚○○2 人固均坦承於上開時地，先向中
    央公司購入上開「草本二五０」後，再加工製造為「三便寶
    」之膠囊，並販賣予其下游廠商買家樂公司，再由買家樂公
    司轉賣予好來得公司，而出售予不特定人；另利用上開「草
    本二五０」，加工製造為「快樂精靈」之膠囊，且上開「三
    便寶」及「快樂精靈」膠囊，先後經台中市衛生局、台北市
    衛生局於92年12月29日、93年4 月20日抽檢送行政院衛生署
    藥物食品檢驗局鑑驗出均含「威而剛類緣物」等情，惟均堅
    決否認上開犯行，均辯稱：伊不知上開「三便寶」、「快樂
    精靈」膠囊內含有「威而鋼類緣物」，而上開膠囊於製造時
    ，百正公司、中央公司等均有送請華友公司鑑定，亦未稱其
    內含有「威而剛類緣物」，且上開膠囊內所含「威而剛類緣
    物」之特定化學結構，亦係遲至93年3 月間，始經行政院衛
    生署藥物食品檢驗局解構出，並於同年7 月7 日再經行政院
    衛生署藥物審查委員會決議認本件上開「威而剛類緣物」之
    特定化學結構，亦係屬藥品之一，應受藥事法之適用在案，
    伊等於92年間起，以上開「草本二五０」為原料，而加工製
    造上開「三便寶」、「快樂精靈」膠囊時，對之並無藥品之
    認識，亦無製造偽藥之犯罪故意等語。經查：
  (一)被告2 人於上開時地，先向中央公司購入上開「草本二五０
    」後，再加工製造為「三便寶」之膠囊，並販賣予其下游廠
    商買家樂公司，再由買家樂公司轉賣予好來得公司，而出售
    予不特定人；另利用上開「草本二五０」，加工製造為「快
    樂精靈」之膠囊，且上開「三便寶」及「快樂精靈」膠囊，
    先後經台中市衛生局、台北市衛生局於92年12月29日、93年
    4 月20日抽檢送行政院衛生署藥物食品檢驗局鑑驗出均含「
    威而剛類緣物」等情，業據被告2 人於本院審理時均坦承不
    諱，核與證人丙○○、朱俊明、朱吳佳蓉3 人分別迭次於警
    詢、偵查中及本院審理時證述之情節，均相符合，復有百正
    公司與中央公司所簽立、百正公司與買家樂公司所簽立之買
    賣合約書、行政院衛生署藥物食檢驗局93年3 月26日藥檢參
    字第093930 1497 號、93年4 月14日藥檢肆字第0939303570
    號93年6 月9 日藥檢肆字第093308434 號檢驗成績書及行政
    院衛生署藥物食品檢驗局93年11月30日藥檢參字第09393279
    11號函各乙份，在卷可稽，且上開「三便寶」、「快樂精靈
    」藥錠內所含「威而剛類緣物」之特定化學結構，於93年3
    月間，經行政院衛生署藥物食品檢驗局解構出，即於同年7
    月27日經行政院衛生署藥物審查委員會決議認本件上開「威
    而剛類緣物」之特定化學結構，亦係屬藥品之一，自始即應
    受藥事法之適用在案乙節，亦為被告2 人於本院審理時均不
    否認在卷，並有行政院衛生署藥物食品檢驗局94年5 月30日
    藥檢字第0949414917號函及其所附藥物審議委員會第C792
    次會議紀錄、行政院衛生署95年8 月22日衛署藥字第095033
    5205號函及其所附相關文獻資料各乙份，在卷可佐，雖堪認
    定。惟：
  (二)按所謂「威而剛類緣物（sildenafil analogue） 」，乃係
    指某成份之總稱代號，而該成分與「威而鋼（sildenafil）
    」藥品成分之主結構式相類似而言，此有行政院衛生署上開
    95年8 月22日衛署藥字第0950335205號函及其所附附件1 之
    相關文件，在卷可憑，已堪認定，然本件上開「三便寶」、
    「快樂精靈」膠囊內所含「威而剛類緣物」之特定化學結構
    ，係至93年3 月間，始經行政院衛生署藥物食品檢驗局解構
    出來，之後方能檢驗出某物品內是否含有該「威而剛類緣物
    」成份，故行政院衛生署藥物審查委員會即於93年7 月27日
    ，開會決議確認本件之「威而鋼類緣物」，應屬藥事法第6
    條第3 款所稱「藥品」之一等情，業據證人即華友科技顧問
    股份有限公司（設台北縣泰山鄉○○路○ 段423 號4 樓，下
    稱華友公司）負責人戊○○於本院審理時證稱：「（這份報
    告所送檢的東西裡面是否含有威而鋼類緣物？）檢驗報告裡
    面沒有檢驗到威而鋼類緣物，但是我在檢驗報告第九張（即
    93他字第7653號卷第115 頁）上有備註，註明本檢體經前處
    理後，與標準品進行ＵＶ╱ＶＩＳ圖譜比對，顯示含有其他
    未知成份」、「（其他未知成份是否可能有威而鋼類緣物？
    ）我當時沒有進一步確認，我不曉得。威而鋼類緣物有上千
    種，在我92年檢驗當時，威而鋼類緣物可能有三、或五種，
    我不曉得，但是現在種類會更多，因為威而鋼類緣物是屬於
    合成的東西，隨著時間會有更多的威而鋼類緣物出現，如果
    我沒有某一種威而鋼類緣物的標準品，我就沒有辦法檢驗出
    來」、「（威而鋼類緣物標準品是何人提供的？）可能是查
    文獻，看哪一個公司或哪一個實驗室有合成出威而鋼類緣物
    ，並在文獻上發表，就可以查出來。另一個方法是如果有分
    離出足夠且純粹的威而鋼類緣物的量，就可以作化學構造的
    鑑定，本案衛生署就是以這種方法做出威而鋼類緣物的化學
    構造」、（依你的醫學專業，為何用你的檢驗方法檢驗不出
    威而鋼類緣物，而藥檢局卻對三便寶、快樂精靈檢驗出威而
    鋼類緣物？）我沒有標準品，我無法比對。我在檢驗報告裡
    面有備註有未知成份」等語（見本院卷95年10月19日審判筆
    錄第4 、5 頁）明確，並有華友公司先後於93年3 月、4 月
    、6 月、10月間，就上開「快樂精靈」膠囊、「草本二五０
    」原料所做歷次檢驗之檢驗報告乙份、華友公司93年12月29
    日（93）華公字第93122901號函稱：「二、一般所謂silden
    afil analogue （威而剛類緣物）係指某一成分（物質）其
    化學結構式與sildenafil之化學主結構式相同，而其分支各
    異。因此藥廠或有機合成實驗室可依其技術合成威而剛西藥
    有效成份sildenafil之各種類緣物，少者數種多者數百種以
    上類緣物，此類合成之類緣物.... 市 面上很難買到其對照
    標準品（reference standart）進行實驗室對照之用」、「
    本公司實驗室對已發表之威而剛類緣物，如檢驗結果為陽性
    者，判定其為威而剛類緣物，若未發表之成份，則判定為『
    未知成份』。今年9 月才有學術期刊登載上述所提之『未知
    成份』為威而剛類緣物，.... 」 等語綦詳，復有行政院衛
    生署94年5 月30日藥檢參字第0949414917函乙份可稽，是於
    本件「威而剛類緣物」之特定化學結構解構出之前，即被告
    2 人以上開「草本二五０」為原料，加工製造成上開「三便
    寶」、「快樂精靈」膠囊時，在我國內並無其「標準品」與
    上開「三便寶」、「快樂精靈」所含之成份進行比對判定乙
    節，應堪認定。
  (三)再者，上開「快樂精靈」膠囊、「草本二五０」原料既曾經
    相關當事人（含百正公司、中央公司等）先後多次送請華友
    公司進行檢驗判定其內是否含有「威而剛類緣物」等相關藥
    品成份時，均鑑稱未含有「威而剛類緣物」等相關藥品成分
    明確在卷，有如上述，雖華友公司於93年4 月27日對中央公
    司所檢送之「草本二五０」原料之檢驗報告備註欄載有「本
    檢體經前處理後與標準品進行UV/Vis圖譜比對，顯示含有其
    他未知成份」等語屬實，此有該檢驗報告乙紙可佐，但「本
    公司實驗室對已發表之威而剛類緣物，如檢驗結果為陽性者
    ，判定其為威而剛類緣物，若未發表之成份，則判定為『未
    知成份』。今年9 月才有學術期刊登載上述所提之『未知成
    份』為威而剛類緣物，.... 」 ，亦據華友公司上開93年12
    月29日（93）華公字第93122901號函述綦詳，且本件上開「
    三便寶」、「快樂精靈」膠囊內所含「威而剛類緣物」之特
    定化學結構，係至93年3 月間，始經行政院衛生署藥物食品
    檢驗局解構出來，之後方能檢驗出某物品內是否含有該「威
    而剛類緣物」成份，故行政院衛生署藥物審查委員會即於93
    年7 月27日，開會決議確認本件之「威而鋼類緣物」，應屬
    藥事法第6 條第3 款所稱「藥品」之一，在本件「威而剛類
    緣物」之特定化學結構解構出之前，在我國內並無其「標準
    品」與上開「三便寶」、「快樂精靈」所含之成份進行比對
    判定等情，亦據本院認定明確，均如上述，而華友公司乃經
    我國實驗室認證體系認證第0584號及行政院勞委會工業衛生
    認證第020 號之實驗室，而華友公司負責人戊○○其人，復
    係德國柏林自由大學藥學博士，經歷國立陽明大學醫學院專
    任副教授、行政院衛生署藥物食品檢驗局第一及第三組簡任
    組長、美國德州農工大學醫學院藥理及毒理研究員、行政院
    勞委會勞工安全衛生研究所技術委員、財團法人毒藥物防治
    發展基金會委員、經濟部促進國內藥廠製造原料藥審議小組
    委員等職，並專業於「天然物化學成分分析及構造式鑑定」
    、「藥理活性成分分析及毒理藥理試驗」、「中藥製劑羼加
    西藥成分檢驗」、「勞工作業環境安全衛檢測分析」及「藥
    品生體相等性及可用率評估」等工作，此有華友公司所出具
    90年8 月1 日中華民國實驗室認證體系認可證書、該公司及
    其負責人戊○○之簡介資料各乙份，在卷可憑，且百正公司
    亦曾於92年間，以上開「快樂精靈」膠囊（按其每顆膠囊內
    容物含有葛根100mg 、西伯利亞人蔘100mg 、五味子粹取物
    50mg、鹿角50mg、紅景天粹取物50mg、刺五加50mg及膠囊即
    明膠102 mg）為食品衛生管理法第2 條所稱「食品」，持向
    行政院衛生署申請，亦未經行政院衛生署檢驗出含有本件「
    威而剛類緣物」在案，並經行政院衛生署於92年6 月9 日以
    衛署食字第0920008521號函核准登記在案，此有上開「快樂
    精靈」膠囊之國產食品產前配方審查結果表乙紙，在卷可稽
    ，亦堪認定。
  (四)末查，本件被告2 人均辯稱其等自92年間起，以上開「草本
    二五０」為原料，加工製造上開「三便寶」、「快樂精靈」
    膠囊時，並不知上開膠囊事後於93年間，會遭行政院衛生署
    藥物食品檢驗局檢驗出含有本件所稱「威而鋼類緣物」特定
    化學結構之成份，且本件「威而剛類緣物」之特定化學結構
    ，係於93年3 月間始經行政院衛生署解構出來，在此之前，
    因國內根本尚未存有本件「威而剛類緣物」之化學結構之「
    標準品」，是在客觀技術上，根本連專業如華友公司實驗室
    之技術人員，亦無法比對判定出上開「三便寶」、「快樂精
    靈」內含有本件之「威而剛類緣物」成分，則焉有要求被告
    2 人於上開時地應有能力知悉或可得知悉其等2 人所製造上
    開「三便寶」、「快樂精靈」膠囊中含有本件「威而鋼類緣
    物」成分之可能，至為灼然，是被告2 人上開所辯，應堪採
    信。
  (五)至於公訴人以百正公司檢送上開「快樂精靈」、「草本二五
    ０」原料請華友公司檢驗判定有無含有「威而剛類緣物」時
    ，僅以華友公司上開檢驗報告所稱較簡易之A （即薄層層析
    法及呈色法與對照標準品比對）及B （即紫外光/ 可見光分
    光光譜儀）進行檢驗，而未以上開檢驗報告所稱之E 即高效
    能液相層析儀、離子層析儀、氣相層析儀、氣相層析質譜儀
    進行檢驗，因認被告2 人顯有本件製造偽藥之不確定故意云
    云，然證人戊○○於本院審理時已證稱：「（檢驗報告是否
    因為廠商的成本考量而沒有採用Ｃ、Ｄ、Ｅ的檢驗方法？）
    這三種檢驗方法就本件檢驗並不需要」、「（藥檢局函第三
    點所稱本局由送檢檢體萃取純化及以光譜測定分析而確認化
    學結構，是否就是你剛才所稱衛生署做出威而鋼類緣物化學
    結構的方法？）是的」、「（衛生署鑑定該成份時，檢驗及
    確認過程，所採的方法是否超出剛才所說Ａ、Ｂ二種方法？
    ）有」、「（你的實驗室是否可以用藥檢局相同的方法作檢
    驗？）藥檢局公告的類緣物我現在都可以檢驗出來，這些設
    備我都有。只是當時我檢驗的時候，都是用Ａ加Ｂ的方法作
    一般的檢驗」、「（當時檢驗本件時，你的實驗室是否可以
    檢驗出威而鋼類緣物？）我要回去查查看才知道，要看當時
    藥檢局有無公告威而鋼類緣物的化學名稱，現在藥檢局有公
    告五種威而鋼類緣物，但是我的實驗室現在有發現另外二種
    。檢驗當時如果還沒有公告的話，我檢驗當時就無法證實是
    威而鋼類緣物或是什麼物質」、「（當初你在與被告談檢驗
    時，是否有談到作何種檢驗方法的費用有何不同？）我們是
    用一般檢驗即Ａ加Ｂ的檢驗方法，除非他有特別要求」、「
    （你是否有跟被告庚○○說有更詳細的檢驗方法？）沒有提
    過」、「（華友公司檢驗報告上，記載未檢出威而鋼成份，
    就此檢驗結果，有無可能檢體未檢出威而鋼成份，但仍含有
    威而鋼類緣物？）有可能。威而鋼成份與威而鋼類緣物的結
    構類似，但仍需要有威而鋼類緣物的標準品才有辦法證實，
    否則就要用藥檢局的方法去分析出化學結構」等語（見本院
    卷95年10月19日審判筆錄第6 至9 頁）明確，且華友公司上
    開93年12月29日（93）華公字第93122901號函中所稱「未知
    成份」乙節，亦據華友公司於上開函中載明「B 、本實驗室
    所指快樂精靈未知成份：1.紫外光（UV）吸收圖譜與威而剛
    有效成份Sildenafil不相同。2.以Dragenlorff's 呈色液顯
    色，其顏色反應與Sildenafil呈橘黃色；但與Tetrazolium
    blue之呈色反應不同，此未知成份呈藍色反應。3.薄層層析
    之Rf值與威而剛之有效成份Sildenafil及本實驗室所指威而
    剛類緣物均不同」等語綦詳，而本件上開「三便寶」、「快
    樂精靈」膠囊內所含「威而剛類緣物」之特定化學結構，係
    至93年3 月間，始經行政院衛生署藥物食品檢驗局解構出來
    ，之後方能檢驗出某物品內是否含有該「威而剛類緣物」成
    份，是在本件「威而剛類緣物」之特定化學結構解構出之前
    ，在我國內並無其「標準品」與上開「三便寶」、「快樂精
    靈」所含之成份進行比對判定，亦據本院認定如上，且證人
    戊○○於百正公司檢送上開「快樂精靈」膠囊時，亦未曾提
    起另有其他檢驗方法，亦據證人戊○○證述如上，是華友公
    司依上開一般正常程序（即上開A 及B） ，對百正公司所檢
    送上開「快樂精靈」膠囊進行檢驗判定，揆諸上述，自無任
    何違法或不當之處，自亦不得逕對被告2 人課以製造偽藥之
    犯意故意，至為灼然。
  (六)綜上所述，縱憑公訴人所提諸多證據，亦僅得認被告2 人確
    有以上開「草本二五０」為原料，加工製造上開「三便寶」
    、「快樂精靈」膠囊之行為而已，至於被告2 人於上開製造
    行為時，既對上開「草本二五０」、「三便寶」、「快樂精
    靈」未存有本件「威而剛類緣物」之認識或其認識可能性，
    且核諸當時一切客觀情形，亦無從課以被告2 人應該，並能
    夠發現上開上開「草本二五０」、「三便寶」、「快樂精靈
    」內含有本件「威而剛類緣物」之注意義務，則被告2 人縱
    有製造內含本件「威而剛類緣物」成份之上開「三便寶」、
    「快樂精靈」膠囊屬實，亦難即認被告2 人應有本件製造偽
    藥之犯罪故意或過失責任可言，至為顯然。此外，復查無其
    他任何積極事證，足認被告2 人確有公訴人所指上開犯行，
    自屬不能證明被告2 人上開犯罪，應依刑事訴訟法第301 條
    第1 項，諭知被告2 人無罪之判決。
據上論斷，應依刑事訴訟法第301 條第1 項，判決如主文。
本案經檢察官楊展庚到庭執行職務。
中    華    民    國    95    年    11    月    23    日
                刑事第十三庭  審判長法  官  戴嘉清
                                    法  官  陳信旗
                                    法  官  林晏鵬
以上正本證明與原本無異
如不服本判決應於送達後10日內向本院提出上訴狀
                                    書記官  陳映孜
中    華    民    國    95    年    11    月    23    日


司法院資訊處製作；財團法人民間司法改革基金會備份。
